臺灣基隆地方法院民事判決　九十一年度訴字第三一三號
　　原　　　告　　丙○○○原.
　　複　代理人　　乙○○
　　被　　　告　　甲○○
右當事人間請求侵權行為損害賠償事件，本院判決如左：
    主    文
被告應給付原告新台幣壹佰參拾伍萬捌仟玖佰貳拾玖元，及自民國八十九年六月二十
七日起至清償日止，按週年利率百分之五計算之利息。
原告其餘之訴駁回。
訴訟費用由被告負擔。
本判決第一項於原告以新台幣肆拾伍萬元供擔保後，得假執行。
原告其餘假執行之聲請駁回。
    事    實
甲、原告方面：
一、聲明：
（一）被告應給付原告新台幣（以下同）一百四十萬六千五百零六元，其中一百四十
      萬元自民國八十九年六月二十七日起、六千五百零六元自準備書狀繕本送達之
      日起至清償日止，按週年利率百分之五計算之利息。
（二）請准供擔保宣告假執行。
二、陳述：
（一）被告與訴外人江長湖、林秀慧夫妻，明知原屬江長湖所有之坐落基隆市○○區
      ○○段四六六號土地、持分一萬分之二九九及其上建物即門牌號碼基隆市○○
      路十三之九號四樓房屋（以下稱系爭不動產），已在民國八十七年二月十二日
      設定本金最高限額新台幣（以下同）一百六十八萬元之抵押權予大眾商業銀行
      ，且江長湖已向大眾商業銀行借款五十萬元，並簽立但保透支契約書及授信約
      定書，透支額度為九十萬元，共計欠款一百四十萬元，渠等三人知悉林秀慧簽
      約並由被告辦理買賣過戶手續等事宜，被告竟隱瞞該房地已設定抵押且已貸款
      之事實，致買受系爭不動產之原告林進義付清款項房地過戶後遭大眾銀行聲請
      拍賣，原告始發現受騙。
（二）查被告所提供簽訂之不動產買賣契約書第五條擔保責任部分，其中已明白表示
      在未塗銷他項產權時，買方得拒付尾款，被告既深知設定抵押權與否，關係買
      受人即原告權益至鉅，被告為專業代理人，於辦妥買賣所有權移轉登記時，應
      申領土地建物登記謄本，提供買受人，證明產權清楚未有任何限制登記或他項
      權利登記，詎料被告竟未向原告提供此資料，更隱匿系爭不動產已設定抵押之
      事實，足證被告無非與林秀慧等存有共同犯意，抑或幫助詐欺之意圖，至為明
      顯。
（三）復查原告發現系爭不動產有抵押權設定後，尋找林秀慧及被告出面說明解決，
      被告見東窗事發，遂與林秀慧共同於九十年七月六日簽下承諾書，由被告擔任
      保證人，負責在九十年七月三十一日前清償大眾銀行之貸款，並辦理抵押權塗
      銷登記，倘本案非被告與林秀慧等共犯，何以告願意擔任保證人以息事，又承
      諾書立有清償貸塗銷抵押之表示，更足證明告明知清償貸款塗銷抵押之重要性
      ，在買賣移轉被告當時故意隱瞞昭然若揭。
（四）被告隱瞞設定抵押之事實，令原告陷於錯誤而付清款項，被告侵權行為應負損
      害賠償責任，並應返還不當得利，又本件付清買賣款項之日為八十九年六月二
      十六日，故利息自八十九年六月二十七日起算請求。
（五）系爭不動產買賣契約書係由原告委請原告之父陳孝吉（原更姓前為林孝吉）以
      一百六十萬元買受，該筆款項全係原告所支付，且陳陳孝吉在簽約時告知被告
      係買「清」的，即系爭不動產不能設定任何負擔，又房地登記名義人為原告，
      足證原告確實為受損害之利害關係人。按專業代理人受委託辦理各項業務，不
      得有不正當行為或違反業務上應盡之義務。又專業代理人違反前項定致委託人
      或利害關係人受損害者，應負損害賠償責任。」，土地登記得業代理人管理辦
      法第二十條訂有明文。且按侵權行為損害賠償責任之目的乃在防範危險，凡因
      自己之行為致有發生一定損害之危險時，即負有防範危險發生之義務，如因防
      範危險之發生，依當時情況，應有所作為，即得防止危險之發生者，則因其不
      作為，致他人之權利受損害，其不作為與損害之間即有因果關係，應負不作為
      侵權行為損害賠償責任，最高法院九十年度台上一六八二號判決著有明例。被
      告既身為土地登記專業代理人，觀諸被告自行提供之不動產買賣契約書第五條
      明定之擔保責任之約定，被告應注意並有義務告知買受人在出賣人未清償塗銷
      抵押權前，買受人有拒付尾款之權利，且被告明知本件以不動產不能設定任何
      負擔為前提而購買，被告收有報酬竟疏未注意並告知，更未於辦理所有權移轉
      登記時發現系爭不動產仍有設定抵押權而停止辦理以免損及原告權益，在辦妥
      登記完畢時又未交付登記簿謄本以利買受人立即發現，被告重大過失行為依法
      應負賠償責任至為灼然。而被告與林秀慧共同詐欺，業經原告分別向檢察官告
      訴偵查中，因此被告就詐欺之購屋款應有返還不當得利之責任等語。
（六）依大眾商業銀行股份有限公司聲請強制執行之計算明細表，原告所受損害金額
      計算為：
１、本金：四十二萬七千四百一十六元部分：
（ａ）本金：四十二萬七千四百一十六元。
（ｂ）利息：按年利率百分之九點三五計算，每日利息為一百零九元（427416元×
      9.35%÷365＝109元）自民國九十一年一月十八日至九十一年十月二十五日止
      ，共二百八十一日，利息共計三萬零六百二十九元（109元×281＝30629元）
      。
（ｃ）違約金：
（１）自九十一年二月十九日至九十一年八月十八日止，按約定利率百分之十計算，
      每日違約金為一百十七元（427416元×10%÷365＝117元），共計一百八十一
      日，故違約金共計二萬一千一百七十七元（117元×181＝21177元）。
（２）自九十一年八月十九日至九十一年十月二十五日止，按約定利率百分之二十計
      算，每日之違約金為二百三十四元（427416元×20%÷365＝234元），共計六
      十八日，故違約金共計一萬五千九百一十二元（234元×68＝15912元）。
    故此部分共計四十九萬四千九百元。
２、本金：八十七萬二千四百六十元部分：
（ａ）本金：八十七萬二千四百六十元。
（ｂ）利息：按年利率百分之十點一計算，每日利息為二百四十一元（872460元×
      10.1%÷365＝241元）自民國九十一年七月二十一日至九十一年十月二十五日
      止，共九十七日，利息共計二萬三千三百七十七元（241元×97＝23377元）。
（ｃ）違約金：
      自九十一年二月十九日至九十一年八月二十二日止，按約定利率百分之十計算
      ，每日違約金為二百三十九元（872460元×10%÷365＝239元），共計六十五
      日，故違約金共計一萬五千五百三十五元（239元×65＝15535元）故此部分共
      計九十一萬一千三百七十二元。
３、以上共計一百四十萬六千五百零六元(495134＋911372＝0000000）
三、證據：提出土地及建物登記簿謄本影本各一件、本院九十年度拍字第五九五號裁
          定影本一件、系爭不動產買賣契約書影本一件、土地及建物買賣所有權移
          轉契約書影本二件、承諾書影本一件、本金、利息及違約金計算明細表一
          件為證。
乙、被告方面：
一、聲明：求為判決駁回原告之訴及假執行之聲請，訴訟費用由原告負擔。
二、陳述：
（一）我是兩造之代書，買賣雙方是樓上樓下之鄰居，我辦公室在台北，原告的父親
      說要買清的，不要貸款，林秀慧說關於貸款的部分她可以處理，第二、三筆款
      是他們私下付清，我都不清楚。
（二）我否認對原告有侵權行為，錢是賣方江長湖拿走，我找過賣方要他們出來解決
      。陳孝吉說要買清的，林秀慧說她的房子沒有貸款，所以我在契約書上沒有寫
      明如何清償貸款，因為不需要貸款，所以才說好要分三期付款，當時雙方約好
      是在六月交屋，陳孝吉打電話給我，我馬上就去找林秀慧，找了一個禮拜才找
      到，去找過陳孝吉找了三次，林秀慧有去銀行繳了十萬元，第二次江長湖也跟
      我們去找陳孝吉，第三次寫承諾書，林秀慧說要去宜蘭找他媽媽的一塊地貸款
      來還，原來江長湖是要求分十二次還這筆錢，但是陳孝吉不同意，因為我認為
      我有疏忽，所以我才會同意作保證人，陳孝吉說如果沒有保證，他就不簽承諾
      書，代書費我賺了一萬二千元，是買方出的。我沒有侵權行為與不當得利，我
      去找江長湖，他推說沒有錢，江長湖說他現在沒有工作等語。
三、證據：提出買賣契約書影本一件為證。
丙、本院依職權調閱、基隆地方法院檢察署檢察官九十年度偵字第四七一五號偵查卷
    宗。
    理      由
一、本件原告起訴請求被告給付一百四十萬元，嗣於言詞辯論終結前，擴張訴之聲明
    為一百四十萬六千五百零六元，屬民事訴訟法第二百五十六條第一項第三款之擴
    張應受判決事項之聲明，應予准許。
二、原告主張被告為原告與江長湖間土地房屋買賣契約之代書，違反業務上應盡之義
    務，未於系爭不動產所有權移轉登記予原告之前，塗銷系爭不動產上之抵押權登
    記，致原告受有遭抵押權人依抵押債權查封拍賣之損害等情，為被告所不爭執，
    並有原告提出之前揭證據可證，自可信為真實。
三、按因故意或過失，不法侵害他人之權利者，負損害賠償責任。故意以背於善良風
    俗之方法，加損害於他人者亦同。違反保護他人之法律，致生損害於他人者，負
    賠償責任。但能證明其行為無過失者，不在此限。民法第一百八十四條定有明文
    。本件被告擔任原告與江長湖間系爭不動產買賣之代書職務，違反「土地登記得
    業代理人管理辦法第二十條」所規定之「按專業代理人受委託辦理各項業務，不
    得有不正當行為或違反業務上應盡之義務。又專業代理人違反前項定致委託人或
    利害關係人受損害者，應負損害賠償責任。」之保護不動產買賣當事人之法令，
    致原告買受之不動產須負擔前述抵押債權之清償責任之損害，自應負損害賠償責
    任，從而原告依侵權行為之法律關係，請求被告負損害賠償責任，自屬有據。另
    原告雖主張被告另有不當得利之情形，惟查，被告擔任系爭不動產代書職務，其
    所得報酬為受委任擔任代書辦理不動產移轉登記之對價，至於系爭不動產之買賣
    價金，係原告直接交付予江長湖與林秀慧夫婦，被告並未受有系爭不動買賣價金
    之利益等情，業據兩造陳明在卷，故原告主張被告有不當得利云云，核無足採。
四、經查，本件原告主張受損害之範圍，業據原告提出抵押權人大眾商業銀行執行抵
    押權之債權、利息及違約金計算明細表一件為據，其中關於本金、利息部分，其
    計算均屬正確，惟違約金部分，所謂「按約定利率10%」、「按約定利率20%」部
    分，係指依利率之10%或20%，而非按10%或20%之利率計算之違約金，故
（一）本金四十二萬七千四百十六元部分之違約金：（利率為9.35%，其百分之十為
      0.935%，其百分之二十為1.87%）。
（１）自九十一年二月十九日至九十一年八月十八日止，按約定利率百分之十計算（
      即0.935%），每日違約金為十一元（427416元×0.935%÷365＝11元，元以下
      四拾五入，以下同），共計一百八十一日，故違約金共計一千九百九十一元（
      11 元×181＝1991元）
（２）自九十一年八月十九日至九十一年十月二十五日止，按約定利率百分之二十計
      算（即1.87%），每日之違約金為二十二元（427416元×1.87%÷365＝22元）
      ，共計六十八日，故違約金共計一千四百九十六元（22元×68＝1496元）。
      故此部分為本金四十二萬七千四百十六元、利息三萬零六百二十九元，違約金
      為三千四百八十七元，共計四十六萬一千五百三十二元。
（二）本金八十七萬二千四百六十元部分之違約金：（利率為10.1%，其百分之十為
      1.01%）。
      自九十一年二月十九日至九十一年八月二十二日止，按約定利率百分之十計算
      （即1.01%），每日違約金為二百三十九元（872460元×1.01%÷365＝24元）
      ，共計六十五日，故違約金共計一千五百六十元（24元×65＝1560元）故此部
      分為本金八十七萬二千四百六十元、利息二萬三千三百七十七元，違約金為一
      千五百六十元，共計八十九萬七千三百九十七元。
（三）以上兩者合計為一百三十五萬八千九百二十九元。原告之請求於此數額內及其
      自清償系爭不動產之價金之翌日起之法定遲延利息，為有理由，應予准許，原
      告逾此範圍之請求則無理由，應予駁回。
五、假執行之宣告：原告陳明願供擔保，請求宣告執行，核無不合，茲酌定相當之擔
    保金額，予以准許。
六、結論：本件原告之訴為一部有理由，一部無理由，依民事訴訟法第七十九條但書
    、第三百九十條第二項，判決如主文。
中　　　華　　　民　　　國　　九十一　　年　　 十一 　　月　　　八　　　日
                                臺灣基隆地方法院民事庭
~B法　　　官　蔡聰明
右為正本係照原本作成
如對本判決上訴，須於判決送達後廿日內向本院提出上訴狀
中　　　華　　　民　　　國　　九十一　　年　　 十一 　　月　　　八　　　日
~B法院書記官　韓經綸
